臺灣臺北地方法院民事判決　　　　　　93年度重訴字第1329號
原　　　告　昭伸企業股份有限公司
法定代理人　乙○○
訴訟代理人　吳志勇律師
複代理人　　吳晨馨律師
被　　　告　中國石油股份有限公司
法定代理人　丙○○
訴訟代理人　甲○○
　　　　　　丁○○
上列當事人間清償債務事件，本院於中華民國九十四年四月七日
言詞辯論終結，判決如下：
    主  文
原告之訴及假執行之聲請均駁回。
訴訟費用由原告負擔。
    事實及理由
甲、程序方面：按管轄權之有無，應依原告主張之事實，按諸法
    律關於管轄之規定而為認定，與其請求之是否成立無涉。本
    件相對人依其主張，既係向契約履行地之法院起訴，按諸民
    事訴訟法第12條規定，原第一審法院即非無管轄權。至相對
    人主張之契約是否真正存在，則為實體法上之問題，不能據
    為定管轄之標準。最高法院65年台抗字第162號判例意旨參
    酌。查兩造所簽訂之勞務合約第19條第3項固約定，以被告
    主辦單位所在地之地方法院即台灣桃園地方法院為第一審管
    轄法院，惟查原告於起訴狀內係主張依民法第189、281條之
    共同侵權行為之內部法律關係，請求被告負損害賠償責任，
    非基於該契約所生之法律關係而為請求，故揆諸首開判例意
    旨，不論原告之主張成立與否，仍應以原告主張之事實，定
    管轄之有無，自不受上開合意管轄之拘束，仍應依民事訴訟
    法普通審判籍之規定，定本件之管轄，經查被告之主事務所
    在為台北市○○區○○路3號，依民事訴訟法第2條第2項規
　　定，對於私法人或其他得為訴訟當事人之團體之訴訟，由其
　  主事務所或主營業所所在地之法院管轄，故本院自有管轄權
    ，從而被告抗辯應依上開契約第19條第3項約定，以合意之
    台灣桃園地方法院為第一審管轄法院云云，自不足採，先予
    敘明。
乙、原告主張：
一、原告前於民國92年9月1日與被告簽立乙紙『中國石油股份有
    限公司勞務合約』（下稱系爭合約），該合約約定原告應就
    被告設於沙崙外海第一、二浮筒為修護工作，具體之工作內
    容則有兩造所簽訂之工作施工說明書。
二、本次漏油事件之發生實因被告事前未進行蛇管之頂水工作完
    全，事後又無將蛇管整串分解清洗所造成：於93年4月1日夜
    間因ANTIRAROS油輪發生漏油事件，被告即指示原告拆除該
    油輪1號浮筒之A、B串蛇管，以將該串蛇管於4月11日前換裝
    至二號浮筒。但因被告就1號浮筒之A串蛇管未進行頂水，以
    致原告於93年4月5、6日拆除該串蛇管之過程時，蛇管內仍
    有滿滿之原油漏出，原告發現A串蛇管仍有滿滿之原油時，
    原告公司作業人員除依合約之約定緊急通知被告之主辦單位
    桃園煉油廠派遣工作船噴灑除油劑清除油污染外，並以吊船
    甲板承接管內之原油，且順利完成工作，被告僅指示原告於
    港內進行該蛇管之抽油工作，並無將蛇管整串分解清洗，因
    被告無將A串蛇管整串分解清洗，以致A串蛇管內仍殘有少許
    原油，但被告於4月10日早上仍指示原告將一號浮筒A、B蛇
    管安裝至二號浮筒，導致原告安裝A串蛇管時，有少許原油
    漏至海面，此時原告隨即通知桃園煉油廠負責除油之桃油2
    、3、5號工作船進行除油作業，查原告僅係配合被告清除油
    污，被告始有能力及設備進行除油工作，惟於被告之工作船
    進行除油工作噴灑除油之際，鄰近作業之船隻即集結，並包
    圍該工作船阻隢被告之除油工作，因而造成此次油污事件。
    綜上，原告完全依照被告之指示進行拆除、安裝蛇管及配合
    清除油污之工作，從被告所簽認之工作驗收報告即可證實原
    告完全依合約施工合格，原告並無任何違約行為，否則被告
    豈有可能簽認此份請款單？被告竟臨訟辯稱本案油污事件係
    可歸責於原告，實不可採。
三、油污事件發生後，被告將本案漏油事件之發生推責於原告，
    要求原告自行與漁民達成和解，原告固於93年9月23日與桃
    園區漁會代表等人簽署協議書並賠償其12,144,000元整，惟
    查，原告乃為迅速解決與漁民之紛爭以便順利進行日後工作
    ，故始同意先行與漁民代表等人簽署協議書並支付和解金額
    ，從該協議書第2條「乙方於取得該款金額後，放棄對甲方
    （即原告）及第三人中國石油（股）公司所有法律及非法律
    之請求，．．．」可知，倘若本案漏油事件確係可歸責於原
    告而與被告無關，為何此協議書會加註漁民放棄對被告所有
    法律及非法律之請求？可知，原告簽署此一協議書之目的僅
    為迅速解決與漁民之糾紛，並非承認本案漏油事件係可歸責
    於原告。
四、原告係依共同侵權行為之內部關係向被告依民法第281條求
    償連帶債務：承上，本案漏油事件之發生，本不可歸責於原
    告，且亦非肇因於原告施工不當，實因被告定作或指示之過
    失所生。本件油污事件係因被告之定作或指示有過失所造成
    ，自應由其單獨負責因此所致之損害及支付之費用，原告既
    已先行代替被告公司賠償桃園區漁會1214萬4千元，原告自
    得依民法第281條規定，請求被告返還1214萬4千元及自被告
    免責時起之利息。
五、聲明：
（一）被告應給付原告12,144,000元，及自民國93年9月23日起
      至清償日止，按年息百分之五計算之利息。
（二）原告願供擔保，請准宣告假執行。
丙、被告則以下列辯詞置辯：
一、依照原告與桃園區漁會陳義成（桃園漁會總幹事）、徐永寬
    等人，於93年9月23日所簽署的協議書，並經海巡署北巡局
    代表人林俊熙中將見證的協議書，足以證明本案的漏油事件
    ，完全屬於原告本身對桃園區漁會漁民的責任，與被告無涉
    。準此，原告向被告訴請求償係爭的連帶債務，並無法律上
    的依據。
二、縱使本案與被告有關，亦屬因原告違反雙方當事人間的合約
    所造成的損害，原告係因違約，於93年4月10日進行浮蛇管
　　按裝工作，原告於浮蛇管端盲板拆除後，即發現微量的油料
  　外洩，然而原告疏於注意，未立即將盲板鎖回，以阻斷油料
    繼續洩漏；同時對於已洩漏之油料，亦未及時清除，導致海
    域污染。依據雙方簽訂之合約附件-工作施工說明書第參－
    三條規定，本項因原告違約行為，所導致之損害，概由原告
    自行負責，原告並「自認」之，遂在桃園區漁會總幹事及海
    巡署北巡局代表的見證下，立下協議書，負責對漁民之賠償
    。
三、頂水係在沙崙外海進行，由油輪船長及大副主導其事，離桃
    園岸邊五公里之處，93年3月31日頂水2,500公秉以上之後，
    再由被告海上作業課的相關人員，將資料彙整，於93年4月8
    日作「外海卸油報告」，乃是依正常作業程序所為的作為，
    並無不當。退一步言之，兩造合約內，並未表明定被告須進
    行頂水工作，只因被告為了環境保護同時兼顧本身的利益，
    才責成油輪公司務必頂水，縱使被告蛇管未頂水，亦與系爭
    合約無違，充其量加重原告抽油的工作，蛇管內的原油，單
    靠油輪頂水工作，並無法清除完畢，所以合約中才會明定，
    抽油係原告的義務。
四、原告對於抽油工作，比被告更具有專門知識，所以被告並未
    對原告進行指示，而是原告按照合約自行清除蛇管油污之工
    作，「工作驗收報告」雖載明「１、本工作為長期合約實作
    實算部分２、每項工作皆與合約相符進行施工３、合格」，
    但「工作驗收報告」，完全由原告本身填寫，實質上並無任
    何意義可言。
五、合約內的「工作報價單」第27項、第28項的約定，證明除油
    及抽油乃是原告合約內之義務，系爭合約由被告頂水完畢之
    後，依合約規定，尚應由原告租僱吊車在竹圍港內的岸邊，
    進行抽油工作，原告無法規避合約上債務不履行的責任。
六、聲明：
（一）原告之訴及假執行之聲請均駁回。
（二）如受不利之判決時，聲請准予預供擔保免為假執行。
丁、得心證之理由：
一、原告主張其於港內進行該蛇管之抽油工作，因被告無將A 串
    蛇管整串分解清洗，以致A串蛇管內仍殘有少許原油，但被
    告於4月10日早上仍指示原告將一號浮筒A、B蛇管安裝至二
    號浮筒，導致原告安裝A串蛇管時，有少許原油漏至海面，
    本件油污事件係因被告之定作或指示有過失所造成，自應由
    其單獨負責因此所致之損害及支付之費用云云，固據其提出
    合約、工作施工說明書、通知函、協議書影本及照片為證，
    惟被告則以上開辯詞資為抗辯，故本件爭執點在於原告是否
    因被告定作或依被告指示施工而致本件漏油事件？
二、查觀之兩造之上開合約中並未約定在原告抽油前，被告須有
    頂水之義務，是以縱被告未先行為頂水行為，亦無法即認定
    被告定作有過失，又查上開合約書所附之工作施工說明書壹
    之二實作實目算部分之（十七）記載：「甲28項浮蛇管整串
    在港內抽油工作，為防蛇管拆換造成污染，故於拆換前應先
    行抽油，其抽油之油灌車均由承商負責」、（二十）：「甲
    34項第一浮筒白油水下蛇管拆裝工作，將蛇管拆除後，於浮
    筒PLEM及蛇管端等均需加裝盲板以防油污滲出。」，可見即
    使被告未有頂水行為，原告在依約拆換蛇管前，仍必須有抽
    油之行為，拆除後尚須加裝盲板，以免拆換時漏油，污染海
    面，從而在被告於4月10日早上指示原告將一號浮筒A、B蛇
    管安裝至二號浮筒時，原告即應先進行抽油工作，拆換後應
    加裝盲板，然查當日海面竟仍有原油流出，依常理判斷，應
    該是原告在抽油或加裝盲板時有應注意而未注意之處始造成
　　，雖原告提出工作簽認單、工作驗收報告／工作結算書（見
  　卷 (二)第5、6、9頁）主張其抽油、拆換蛇管工作，業經被
    告主管人員簽認及驗收合格云云，惟查若經原告確實抽油及
    加裝盲板，漏油量應不至太多，而本件仍發生污染海面情形
    ，則由於拆換蛇管時防漏油工作，依兩造之合約約定，係由
    原告負責，因此至少漏油之過失應不可歸責於被告，從而被
    告指示原告將蛇管安裝至浮筒行為應無過失可言，原告抽油
    等工作固經被告簽認合格，然並不代表被告指示拆換工作上
    有何過失。
三、綜上所述，被告在定作或指示上均無過失，則原告依民法第
    189、185、280、281條規定，請求被告返還原告代墊之12,1
　　44,000元，及自93年9月23日起至清償日止，按年息百分之
 　 五計算之利息，為無理由，應予駁回。原告受敗訴判決，其
    假執行之聲請即失所依據，應併予駁回。
四、因本案事證已臻明確，兩造其餘主張陳述及所提之證據，經
    本院審酌後，認與判決之結果無影響，爰不一一論駁，附此
    敘明。
戊、訴訟費用負擔之依據：民事訴訟法第78條。
中　　華　　民　　國　　94　　年　　4 　　月　　22　　日
                  民事第二庭    法　官　黃雯惠
以上正本係照原本作成。
如對本判決上訴須於判決送達後20日內向本院提出上訴狀。
中　　華　　民　　國　　94　　年　　4 　　月　　22　　日
                                書記官　林玗倩
